【裁判字號】    99,交聲,1662
【裁判日期】    990730
【裁判案由】    聲明異議
【裁判全文】
臺灣高雄地方法院交通事件裁定        99年度交聲字第1662號
原處分機關  高雄市政府交通局
異  議  人
即受處分人  甲○○
上列異議人因違反道路交通管理處罰條例案件，對於交通部公路
總局高雄區監理所民國99年5 月13日所為之裁決（原處分案號：
高市交裁字第裁32-B00000000號）聲明異議，本院裁定如下：
    主  文
原處分撤銷。
    理  由
一、原處分意旨略以：受處分人甲○○於民國97年11月28日凌晨
    4 時許，酒後駕駛車牌號碼783-BJC 號普通重型機車，行經
    高雄市○○路與至聖路口，因行車不穩撞及博愛路上分隔島
    ，經警據報前往送醫救治，並委託高雄榮民總醫院對甲○○
    作血液酒精濃度測試，測試結果其血液中酒精濃度為204mg/
    dl（換算呼氣酒精濃度為每公升1.02毫克），原處分機關乃
    以其有「汽車駕駛人酒精濃度超過規定標準」，依道路交通
    管理處罰條例第35條第1 項第1 款前段，裁處罰鍰新臺幣（
    下同）4 萬5000元、吊扣普通重型機器腳踏車駕駛執照12個
    月，並施以道安講習之處分。
二、聲明異議意旨略以：受處分人即異議人（下略稱異議人）已
    因該案經臺灣高雄地方法院檢察署檢察官為緩起訴處分，異
    議人並依處分意旨繳交3 萬元公益金，現卻仍遭裁決罰鍰4
    萬5000元，有違一事不二罰原則，為此聲明異議，請求撤銷
    原處分等語。
三、(一)按汽車駕駛人，駕駛汽車經測試檢定，酒精濃度超過規定
    標準者，處1 萬5,000 元以上6 萬元以下罰鍰，並當場移置
    保管其車輛及吊扣其駕駛執照1 年；因而肇事致人受傷者，
    並吊扣其駕駛執照2 年；致人重傷或死亡者，吊銷其駕駛執
    照，並不得再考領，道路交通管理處罰條例第35條第1 項第
    1 款定有明文。又依94年2 月5 日公布，95年2 月5 日施行
    之行政罰法第26條規定：「一行為同時觸犯刑事法律及違反
    行政法上義務規定者，依刑事法律處罰之。但其行為應處以
    其他種類行政罰或得沒入之物而未經法院宣告沒收者，亦得
    裁處之。前項行為如經不起訴處分或為無罪、免訴、不受理
    、不付審理之裁判確定者，得依違反行政法上之義務規定裁
    處之」；同法第1 條規定：「違反行政法上義務而受罰鍰、
    沒入或其他種類行政罰之處罰時，適用本法。但其他法律有
    特別規定者，從其規定」。上開道路交通管理處罰條例第35
    條第1 項第1 款規定，係對行為人違反行政法上義務規定之
    行政罰，且該條例關於一行為同時觸犯刑事法律及違反行政
    法上義務規定者，並無特別規定，是汽車駕駛人一個酒後駕
    駛汽車行為，經測試檢定酒精濃度超過規定標準，而同時涉
    有刑法第185 條之3 公共危險罪嫌時，道路交通管理處罰機
    關除有行政罰法第26條第1 項但書得處以其他種類行政罰者
    之情形，得裁處其他種類行政罰外，關於罰鍰部分，即應依
    上開行政罰法第26條及道路交通管理處罰條例第10條規定移
    送地方法院檢察署處理，除於移送後再有上開行政罰法第26
    條第2 項所定不起訴等事由，得依違反行政法上義務規定裁
    處之情形外，不得逕依道路交通管理處罰條例第35條第1 項
    第1 款規定，裁處行為人罰鍰之行政罰。
    (二)又按被告所犯為死刑、無期徒刑或最輕本刑3 年以上有期
    徒刑以外之罪，檢察官參酌刑法第57條所列事項及公共利益
    之維護，認以緩起訴為適當者，得定1 年以上3 年以下之緩
    起訴期間為緩起訴處分，其期間自緩起訴處分確定之日起算
    ，刑事訴訟法第253 條之1 第1 項定有明文。而行政罰法第
    26條已明揭一事不二罰之原則，亦即應受行政罰之行為如經
    不起訴處分或為無罪、免訴、不受理、不付審理之裁判確定
    者，始得依違反行政法上義務規定裁處之。上開法條規定並
    未包括「緩起訴處分」在內，蓋因「緩起訴處分」最終得使
    被告免於刑事訴追之效果，與「不起訴處分」之效果雖屬相
    同，惟緩起訴處分另須於一定期間內遵守或履行刑事訴訟法
    第253 條之2 各款所規定之事項，若有同法第253 條之3 第
    1 項各款情形，檢察官仍得依職權或依告訴人之聲請，將緩
    起訴處分撤銷，故緩起訴處分之性質顯與不起訴處分不完全
    相同，仍有處罰之實質意涵在內。爰此，本於對受處分人不
    利益之規定不得任意擴張解釋之原則，自不得類推適用，而
    認應受行政罰之行為經緩起訴處分，仍得依違反行政法上之
    義務規定裁處之。
    (三)再者，受處分人於緩起訴期間內，若有刑事訴訟法第253
    條之3 第1 項規定之情形，檢察官尚得依職權撤銷原處分，
    繼續偵查或起訴，是於緩起訴之猶豫期間內，受處分人之刑
    事訴追程式仍未終局確定，必須受檢察官持續觀察，其緩起
    訴處分一旦經檢察官撤銷，並依法追訴，法院仍得依審理結
    果，為受處分人有罪科刑之裁判，另受處分人先前所繳納之
    緩起訴處分金，依刑事訴訟法第253 條之3 第2 項規定，乃
    不得請求返還或賠償，是於緩起訴期間未確定期滿前，其「
    刑事法律處罰」尚未告確定，自無從依道路交通管理處罰條
    例第35條第8 項規定就其與「本條例第92條第3 項所訂最低
    罰鍰基準規定」相較，是依行政罰法第26條之立法意旨，在
    緩起訴處分尚未實質確定前（即緩起訴猶豫期間經過而未經
    撤銷），行政機關尚無得為行政裁罰之餘地。
四、經查：本件異議人甲○○，於酒後駕駛車牌號碼783-BJC 號
    普通重型機車，於97年11月28日凌晨4 時許，在高雄市○○
    路與至聖路口，因行車不穩撞及博愛路上安全島，經送醫測
    得其血液中酒精濃度為204mg/dl（換算呼氣酒精濃度為每公
    升1.02毫克），經臺灣高雄地方法院檢察署檢察官於98年2
    月25日以98年度偵字第2853號為緩起訴處分，緩起訴期間為
    2 年，並命異議人應向犯罪被害人保護協會高雄分會支付3
    萬元，且經臺灣高等法院高雄分院檢察署檢察長於98年3 月
    17日以98年度上職議字第1077號駁回再議確定，緩起訴期滿
    日期則為100 年3 月16日等情，業經本院依職權調閱臺灣高
    雄地方法院檢察署檢察官97年度偵字第6237號卷（含98年度
    緩字第988 號卷）查明屬實。是以本件異議人既因同一酒後
    駕車事實同時觸犯刑事法律及違反行政法上義務，其緩起訴
    期間於100 年3 月16日方屆滿，異議人之刑事處罰之罰金尚
    未確定前，原處分機關尚無從依道路交通管理處罰條例第35
    條第8 項裁決，是原處分機關逕以異議人酒精濃度超過規定
    標準而對其裁處罰鍰4 萬5000元部分，即有可議之處
五、又按聲明異議，屬一種司法救濟途徑，由法院審查受處分人
    所涉之違規事實是否成立，及原處分所適用之法條是否正確
    、裁罰是否適當，因法院負有司法審查之作用，對原處分失
    當時，應自為處分，就罰鍰、吊照及安全講習等處罰效果，
    宜為一併重新諭知（參照臺灣高等法院暨所屬法院98年法律
    座談會刑事類提案第23號問題(二)審查意見）。原處分機關就
    異議人駕駛普通重型機車經測試檢定酒精濃度超過規定標準
    之交通違規行為裁處罰鍰部分，既有上開未洽之處，則異議
    人本件聲明異議，為有理由。至異議人就吊扣駕照及施以道
    路交通安全講習部分，雖未言明提起異議，然依前揭說明，
    此部分與其交通違規行為是否存在既無從分離，自應由本院
    將原處分全部撤銷，並由原處分機關視緩起訴處分之終局執
    行結果，另為適法之處分。
六、依道路交通案件處理辦法第20條前段，裁定如主文。
中    華    民    國    99    年    7     月    30    日
                  交通法庭  法  官  王  琁
以上正本證明與原本無異。
如不服本裁定，應於收受送達後5 日內向本院提出抗告狀（應附
繕本）。
中    華    民    國    99    年    8     月    3     日
                            書記官  林修弘

司法院資訊處製作；財團法人民間司法改革基金會備份。
